臺灣高等法院臺南分院刑事判決　　　　　　　九十一年度上訴字第三七九號　 Ｃ
　　　上　訴　人
　　　即　被　告　甲　○　○
　　　選任辯護人　何　永　福
右上訴人因殺人未遂等案件，不服中華民國九十一年一月三十一日台灣嘉義地方法院
九十年度訴字第五一五號第一審判決（起訴案號：台灣嘉義地方法院檢察署九十年度
偵字第四六九○號），提起上訴，本院判決如左：
      主      文
原判決關於妨害公務及殺人未遂部分，均撤銷。
甲○○無罪；應令入相當處所，施以監護參年。
      理      由
一、公訴意旨略以：甲○○於民國（下同）八十三年八月間起，即患有妄想、幻覺、
    躁鬱等精神疾病，於九十年七月十五日下午四時卅分許，於精神耗弱情況下，在
    嘉義市○○街嘉義郵局「後湖支局」前，欲以自動提款機提款未果，竟心生不滿
    ，以其所駕駛ＬＧＷ─五七二號機車大鎖，敲打提款機，致使提款機螢幕畫面、
    日光燈、反射鏡遭到破壞，而不堪使用（毀損部分，已據嘉義郵局撤回告訴，經
    原審判決公訴不受理確定）。甲○○隨即駕駛ＬＧＷ─五七二號機車，沿嘉義市
    ○○街，東向西行駛，行經嘉義市○○街與忠孝路路口時，因闖越紅燈，為依法
    執行路口交通崗勤務警員丙○○，吹哨制止，甲○○竟心生不滿，基於殺人犯意
    ，持前揭機車大鎖，以強暴方式，擬毆打警員丙○○。經丙○○雙手抱住王冠仁
    ，王冠仁仍以機車大鎖，由下往上，猛擊丙○○頭部，使丙○○頭部受有外傷合
    併頭皮撕裂傷、疑腦震盪等傷害。嗣經不詳路人二名協助，始制伏甲○○，丙○
    ○因而倖免於難。因認被告甲○○涉犯刑法第二百七十一條第二項、第一項殺人
    未遂、刑法第一百三十五條第一項對依法執行職務公務員施強暴罪嫌云云。
二、訊據上訴人即被告甲○○矢口否認有右述殺人未遂等犯行，辯稱：其沒說要打死
    警察及要致警察於死，其於案發當時，已達心神喪失程度，且警察丙○○所受傷
    勢輕微，足證其無殺人故意云云。惟查：
  (一)被告於九十年七月十五日下午四時卅分許，在嘉義市○○街與忠孝路口處，因闖
    越紅燈，為執行交通勤務警員丙○○吹哨制止，竟心生不滿，而持所有機車大鎖
    毆打警員丙○○之事實，已據被告於警訊及偵查中供明在卷。
  (二)核與(1)警員丙○○於警訊時供稱：當時我正在執行路口交通崗勤務，被告駕駛Ｌ
    ＧＷ－五七二號機車，由嘉義市○○街，由東往西行駛，當被告闖紅燈，要經過
    嘉義市○○路時，我鳴笛制止，而被告聽到我的哨音，以為我要找他麻煩，即氣
    沖沖，對我口出三字經，且手持機車大鎖，跑上前要打我，經我閃躲後，抱住被
    告，但我還是不慎，遭被告打中頭部等語（詳偵查卷八五頁）；於原審併供稱：
    我當時值交通崗哨勤務，站在路口中間分隔島操控台，看到被告闖紅燈，我吹哨
    子，被告經過分隔島，就將機車停在嘉義市○○街路旁，人向我走來，手上持機
    車大鎖，出言對我說：「要把你打死」，並以三字經罵我；被告他衝過來時，作
    勢要打我，我用腳踢開，但他又衝過來，我抱住他，他右手就拿機車大鎖，由下
    往上打我，結果我被他打中頭部右側等語，大致相符（詳原審卷五五頁）。
  (三)復經目擊證人周宏欣於警訊證稱：當時我騎機車載送瓦斯，路過嘉義市○○路與
    保健街口時，發現站在路口紅綠燈下的警察，身上制服流很多血，且頭部受傷，
    雙手抱住另名手持機車大鎖男子，口中大喊，有誰來幫忙我，抓住這個人，我在
    嘉義市○○路北上車道，看情形不對，立即停車前往幫忙，後來才知道該名警察
    ，遭被告毆打等語（詳警訊第十頁背面）。
  (四)由上所述，堪認被告確係對正執行勤務警察施強暴行為。又按刑法上殺人罪與傷
    害人致死罪區別，端視加害人有無殺意為斷，而加害人下手情形如何，於審究犯
    意方面，不失為重要參考資料（最高法院廿年度年非字第一○四號判例參照）。
    查頭部係人體極脆弱之處，本件被告以沈重機車大鎖敲打警員丙○○頭部，客觀
    上，顯足以致人於死。且被告於警訊供稱：想打死那名警察等語（詳警卷第五頁
    背面）。參諸被害人丙○○於原審亦稱：被告說要把我打死等語（詳原審卷五五
    頁）。凡此情狀，足證被告當時係出於殺人犯意，而持機車大鎖對正值交通勤務
    警員丙○○扣打，應可確認。
  (五)依上所述，被告辯稱，其未有說要打死警察及被害人丙○○警員受傷輕微，故其
    無殺人犯意云云，均屬卸責之詞，不足採信。是以，本件被告妨害公務及殺人未
    遂犯行，事證明確，堪以認定。
三、查警員丙○○案發當時，係執行交通崗職務，被告因不滿被警員丙○○吹哨制止
    ，而持機車大鎖砍殺警員丙○○。核其所為，分係犯刑法第二百七十一條第二項
    、第一項殺人未遂罪、第一百三十五條第一項妨害公務罪。被告所犯妨害公務罪
    與殺人未遂罪，係一行為觸犯二不同罪名，屬異種想像競合犯，應依刑法第五十
    五條規定，從一重以殺人未遂罪處斷。
四、惟本件被告於上訴本院後，主張其於上開行為時，已達心神喪失程度，聲請本院
    就被告案發時其精神狀態如何？予以鑑定。
  (一)經本院送請行政院國軍退除役官兵輔導委員會嘉義榮民醫院鑑定結果，函復本院
    稱：本次住院情形，九十年七月十六日下午三時三十分，甲○○由家屬及員警陪
    同下住院治療，大聲說：「我是大老闆，有許多錢，那警察不知好歹，我就打他
    了」，言詞誇大，情緒激動不安，並口出穢言，口頭勸解無效，予以約束及計劑
    治療，期間抓傷病房之病友臉部，口中念念有詞，並不時咆哮怒罵。患者入院時
    ，其精神狀況評估（與襲警及破壞提款機行為，屬同一發作），其意識混亂，認
    知扭曲，具誇大妄想，情緒衝動及失控，有突發性暴力攻擊及行為等情形，客觀
    分析，推論其意識及精神狀態，「已達法律上所言之心神喪失程度」；併於鑑定
    報告結論記載：甲○○目前精神狀況，經長期連續住院治療後，已有穩定下來，
    診斷為躁鬱症，功能及智力，均有退化現，建議長期接受精神科專業治療，有該
    院九十一年十一月廿九日嘉醫行字第○九一○○○六○七號函附九十一年十一月
    廿七日該院精神鑑定報告書乙份在卷可憑（詳本院卷一○四至一○五頁）。參諸
    被告於上訴本院後，經本院就被告九十年七月十五日案發日，在警局接受訊問時
    ，警局對被告所拍攝Ｖ８錄影帶，實施勘驗，勘驗結果，被告案發日，在派出所
    於警員製作筆錄時，自稱自己是便衣警察，並沒有冒充警察，警察是要打壞人，
    我才打他等語（詳本院上訴卷八二頁）。且據嘉義市警察局第二分局後湖派出所
    警員乙○○於本院供稱：案發當日，被告在派出所，說他是「玉皇大帝」派來的
    人，也說他是「宋楚瑜」的人，被告來派出所時，精神有問題等語（詳本院卷七
    五頁）。由上開被告在派出所胡言亂語情形觀之，益證被告甲○○於本件行為時
    ，確係精神已達喪失程度，應屬無疑。
  (二)至本件被告於原審時，曾經原審函請上開同一醫院，對被告實施精神鑑定，據該
    醫院於九十年十二月十九日鑑定報告書，在綜合評估欄載稱：患者在穩定病情下
    我們做了全套心理測驗（即在九十年十月三日施測，詳原審卷四○至四一頁所附
    心理測驗申請單），客觀上，顯示患者認知、智力、精神狀況，有明顯退化，自
    我封閉、退縮及扭曲觀念等情，已達心神耗弱程度等語（詳原審卷三九頁）。原
    審據此，認定被告於本件行為時，僅係處於「心神耗弱程度」而已。然上述原審
    送請鑑定結果，鑑定報告評估欄係記載：患者係在九十年十月三日病情穩定下進
    行心理測驗。且依原審函請「行政院國軍退除役官兵輔導委員會嘉義榮民醫院」
    ，對被告實施精神鑑定，原審於公函上，僅請求該醫院，就被告「是否為精神耗
    弱？有無施以治療必要？」二項實施鑑定，並未要求該醫院，就被告於本件行為
    當時，精神狀態如何實施鑑定（詳原審卷卅六頁所附原審函請鑑定函稿主旨）。
    職此之故，本件該醫院對於原審送請對被告為精神鑑定，顯係就被告受測當時精
    神狀態鑑定為之，而非就被告本件犯罪行為時，精神狀態實施鑑定，則原審依該
    醫院在九十年十二月十九日鑑定報告書，而認被告於本件犯案時，係精神耗弱，
    要有不當。嗣被告於上訴本院後，經本院送請上開同一醫院鑑定時，於公函上，
    明確要求該醫院，應就「被告甲○○於九十年七月十五日案發當時，是否屬於急
    性併發作期，是否已經陷入「精神喪失」程度？」等情，予以實施精神鑑定（詳
    本院卷八五頁所附本院函稿主旨）。因此，嘉義榮民醫院本次函復本院鑑定報告
    ，自係針對被告行為當時精神狀態所為鑑定。本件上開同一醫院二次實施鑑定，
    係分就被告「行為時」及「行為後」精神狀態為之，二者鑑定結論，彼此間互無
    齟齬，應均可採信，併此敘明。
五、本件被告所為，客觀上雖已該當刑法第二百七十一條第二項、第一項殺人未遂罪
    、第一百三十五條第一項妨害公務罪之構成要件。然被告甲○○，依上所述，既
    於本件行為時，精神狀態已達喪失程度。而依刑法第十九條第一項規定，心神喪
    失人之行為，不罰。另依刑事訴訟法第三百零一條第一項亦規定，被告行為不罰
    者，應諭知無罪之判決。準此，本件被告所為，依法核屬不罰，自應諭知無罪。
六、原審以被告罪證明確，因予論罪科刑，固非無見。惟查：本件經本院調查所得，
    被告於行為當時，其精神確已達喪失情狀，原判決誤將被告行為後精神耗弱精神
    狀態，誤為被告行為當時精神態，而認被告行為時，僅有精神耗弱情事，顯有違
    誤。被告上訴意旨，指摘及此，為有理由，自應由本院將原判決，關於妨害公務
    及殺人未遂部分，均撤銷改判。被告行為時心神既已喪失，依法即應諭知被告無
    罪。又被告於本院此次委請嘉義榮民醫院鑑定結果雖載稱：被告意識及精神狀態
    「已達法律上所言心神喪失程度」。然鑑定報告結論，同時認：被告甲○○目前
    精神狀況，經長期連續住院治療後已有穩定下來，診斷為躁鬱症，功能及智力，
    均有退化現，建議長期接受精神科專業治療，有該醫院九十一年十一月廿九日嘉
    醫行字第○九一○○○六○七號函附精神鑑定報告書在卷可憑（詳本院卷一○五
    頁）。即於原審委請同醫院對被告為精神鑑定結果亦稱：為顧及被告發病時之攻
    擊衝動性、家屬照顧上的無力感及社會安全性，被告需有一段時間的住院醫治等
    語（詳原審卷卅九頁所附鑑定報告）。另按因心神喪失而不罰者，得令入相當處
    所，施以監護，刑法第八十七條第一項亦定有明文。是以，本件被告上開精神狀
    態，顯有施以監護治療之保安處分必要，爰依法併諭知，被告應令入相當處所，
    施以監護三年。
據上論斷，應依刑事訴訟法第三百六十九條第一項前段、第三百六十四條、第三百零
一條，刑法第八十七條第一項、第三項，判決如主文。
本案經檢察官李傳來到庭執行職務。
中    華    民    國      九十一      年      十二      月    十九      日
                                  臺灣高等法院臺南分院刑事第七庭
                                      審判長法官  蔡    崇    義
                                            法官  許    進    國
                                            法官  董武    全
右正本證明與原本無異。
檢察官如不服本判決，應於判決送達後十日內向本院提出上訴書。
                                      法院書記官  黃    全    忠
中    華    民    國      九十一      年      十二      月    二十三    日
附錄法條：
刑法第二百七十一條：
殺人者，處死刑、無期徒刑或十年以上有期徒刑。
前項之未遂犯罰之。
刑法第一百三十五條第一項：
對於公務員依法執行職務時，施強暴脅迫者，處三年以下有期徒刑、拘役或三百元以
下罰金。
